【裁判字號】    89,上訴,1814
【裁判日期】    890314
【裁判案由】    偽造文書等
【裁判全文】
臺灣高等法院刑事判決                          八十九年度上訴字第一八一四號
    上  訴  人  臺灣桃園地方法院檢察署檢察官
    被      告  乙○○○
右上訴人因被告偽造文書等案件，不服臺灣桃園地方法院八十八年度訴字第一五六八
號，中華民國八十九年三月十四日第一審判決（起訴案號：臺灣桃園地方法院檢察署
八十八年度偵字第七０五三號）提起上訴，本院判決如左：
    主  文
上訴駁回。
    理  由
一、公訴意旨略指：被告乙○○○於民國八十六年六月間，受其女即被告甲○○（由
    原審另行審結）、親戚戊○○及丁○○所託出面以其三人名義（其中丁○○以偏
    名陳美慧）加入告訴人丙○○擔任會首、每會新台幣（下同）二萬元、會期自八
    十六年六月二十日至八十九年一月二十日、會員三十一人、每月二十日在桃園縣
    平鎮市○○路○段二０四號開標之民間互助合會，每月會款由戊○○、丁○○就
    近交付甲○○一併轉交乙○○○遞交丙○○，迄八十六年十一月間，甲○○經濟
    突生困難，竟與知情之乙○○○共同基於概括犯意之聯絡，由甲○○偽造「陳美
    慧之八十六年十月二十日標單，標額五千一百元」及「戊○○之八十六年十二月
    （應為十一月之誤）二十日標單，標額五千元（應為四千九百元之誤）」交由乙○○○屆時到場詐標得逞，足以生損害於丁○○及戊○○並使不知情之丙○○將
    各該標款如數交付乙○○○、甲○○先後共同代收，得款不明去向，不知情之丁○○、戊○○猶同上按月寄會款，迄八十七年三月間，丁○○電告丙○○欲標該
    會因而循知上情，因認被告乙○○○涉有刑法第二百十六條、第二百二十條、第
    二百十條之行使偽造私文書及同法第三百三十九條第一項之詐欺取財等罪嫌云云
    。
二、按犯罪事實應依證據認定之，無證據不得推定其犯罪事實，刑事訴訟法第一百五
    十四條定有明文。又認定不利於被告之事實，須依積極證據，苟積極證據不足為
    不利於被告事實之認定時，即應為有利於被告之認定，更不必有何有利之證據；
    事實之認定，應憑證據，如未能發現相當證據，或證據不足以證明，自不能以推
    測或擬制之方法，以為裁判基礎，最高法院三十年上字第八一六號亦有明文。又
    認定犯罪事實所憑證據，雖不以直接證據為限，間接證據亦包括在內；然而無論
    直接或間接證據，其為訴訟上之證明，須於通常一般之人均不致有所懷疑，而得
    確信其為真實之程度者，始得據為有罪之認定，同院七十六年台上字第四九八六
    號判例亦足資參照。再者告訴人之告訴，係以使被告受刑事訴追為目的，是其陳
    述是否與事實相符，仍應調查其他證據以資審認，最高法院五十二年台上字第一
    三００號判例著有明文。
三、訊據被告乙○○○堅決否認有前開偽造文書、詐欺犯行，辯稱伊係事發時始知丁○○、戊○○二人之會款遭冒標，此純係甲○○一人所為，與其無涉等語。於本
    院審理時另辯稱：伊沒有參加丙○○之互助會，係甲○○參加。戊○○、丁○○
    參加丙○○之互助會不是伊介紹，而係甲○○介紹的。甲○○沒空時，伊偶爾會
    幫渠拿錢過去。標單係甲○○先寫好，渠因沒空要伊幫渠拿去參與競標。標得之
    會錢係會首自行拿給甲○○簽收，當時伊不在場，甲○○標到這些互助會，伊沒
    有拿到錢。甲○○拿標單叫伊去幫渠競標，伊並不知渠冒別人名義偷標，直到甲○○開設之修車廠倒閉伊才知道。偵查卷第二十四頁標單上之名字「馬」字係伊
    寫外，餘金額、戊○○、陳美慧不是伊寫的，「馬」字那張會單上金額也不是伊
    寫的等語。
四、經查戊○○、丁○○二人均係因甲○○之介紹始加入告訴人丙○○之互助會，每
    月會款皆託付甲○○轉交，有關該互助會之事項，亦均係與甲○○連繫或由其告
    知，不曾為此與乙○○○有過接觸等情，業據證人戊○○於警訊時供稱：「（問
    ：你是否有跟丙○○的互助會？）答：有的。（問：是自己入會或他人介紹？）
    答：是甲○○介紹入會的。（問：你的會款是自己繳或會首收取？）答：我都是
    由甲○○代繳。（問：八十六年十一月甲○○即已標走你的會款，你是否仍繼續
    繳交活會的會款給甲○○代繳給莊某？）答：有的，八十六年十一月、十二月及
    八十七年一月、二月份我在不知情之下仍有交活會的錢給甲○○，直至八十七年
    三月中旬知道後才未拿錢給甲○○」等語（偵查卷第十四頁背面、第十五頁正面
    ）。於偵查時供稱：「（我沒標，八十七年十一月要標，電給會頭，說會『芃』
    標走，再問『芃』承認她偷標，『芃』也承認偷標『芃』夫妹陳美慧，跟我說會
    還錢，後來就跑，從知偷標後就未繳會款，知之前每月將會款給甲○○轉交丙○○」等語（偵查卷第七十五頁背面）。於原審審理時供稱：「（問：是何人介紹
    你入會？）答：甲○○。（問：錢繳至何時未繳？）答：八十七年四月。（問：
    你會錢都交何人？）答：甲○○。（問：第一次打電話欲標前有無寫過標單？）
    答：沒有。（問：自入會直至發現冒標前有與乙○○○談互助會之事？）答：從
    來沒有，都是與甲○○接觸。（問：識乙○○○？）答：是。（問：有關標金，
    及會金等事都與甲○○接觸？）答：是」等語（一審卷第十九頁正面、背面）。
    迄於本院審理時仍供稱：「（問：你係何人介紹參與告訴人之互助會？）答：係
    甲○○，我並不認識被告。（問：會錢如何繳？）答：係繳給甲○○。（問：你
    如何知道被冒標？）答：我要去標會，結果會首告訴我，我已死會，我始知被冒
    標。（問：你的會錢每次均交給甲○○？）答：是的」等語（本院八十九年六月
    九日訊問筆錄）。證人丁○○於警訊時供稱：「（問：妳是如何跟丙○○的互助
    會？）答：我是透過甲○○跟莊先生的會。（問：妳的會款是自己繳或會首丙○○親收？）答：我都是交給甲○○代繳。（問：妳跟丙○○的會是以何名字跟會
    ？）答：甲○○是用我的偏名陳美慧跟會的。（問：甲○○用妳的偏名陳美慧跟
    丙○○的互助會有無將會員名單一份給妳？）答：有的。（問：甲○○於八十六
    年十月二十日即將妳的會標走，你是否仍繼續將會款交給甲○○？）答：我在不
    知情的狀況下仍繼續繳會款到八十七年三月份為止，甲○○說標多少我就將活會
    款交給她」等語（偵查卷第十六頁背面、第十七頁正面、背面）。於原審審理時
    供稱：「（問：何人介紹你入會？）答：甲○○，我嫂子。（問：金錢交何人？
    ）答：甲○○。（問：自加會直至被冒標之事有與乙○○○連絡互助會？）答：
    沒有，都是甲○○。（問：乙○○○有主動告知互助會之事？）答：沒有，我與
    甲○○是同事，且是我二嫂都是她告知」等語（一審卷第二十頁正面、背面）。
    迄於本院審理時仍供稱：「（問：你如何參與丙○○之互助會？）答：我那時因
    有欲參與互助會，聽甲○○說起該互助會，故由甲○○介紹參加。（問：會錢如
    何交給丙○○？）答：因該會係透過甲○○介紹加入，與會首丙○○不熟，故會
    錢一直係交給甲○○轉交丙○○。（問：你有交會錢交給過被告乙○○○？）答
    ：沒有。（問：你係以【陳美慧】之名義參加？）答：是的，陳美慧係我的偏名
    ，我的名片也印這個名字。（問：甲○○知道你叫陳美慧？）答：知道。（問：
    戊○○也參與該互助會？）答：是的，他也是透過甲○○介紹認識而參加。（問
    ：妳如何知道被冒標？答：係會首丙○○告訴我，我才知道」等語（本院八十
    九年六月二十六日訊問筆錄）。因此，縱如告訴人所陳，偽造之戊○○及丁○○
    二人名義之標單均係被告乙○○○持往參與競標，惟依上述被冒標之二證人戊○○、丁○○所供情節，被告乙○○○既不曾就該互助會之事宜與戊○○、丁○○
    二人直接接觸連絡，之間尚經由甲○○之居中承轉，職是，戊○○、丁○○之參
    加互助會狀況及是否果有標會之意，乙○○○自無從逕由渠二人處得知實情，端
    賴待甲○○之告知，倘甲○○從中做假私擅冒標，乙○○○自難深悉箇中內情，
    由是，自不能遽認乙○○○係知情而與甲○○合謀共同冒標會款。公訴人雖指被
    告乙○○○與丁○○、戊○○均係親戚關係，認被告乙○○○必然知情冒標情事
    ，亦屬臆測之詞。
五、告訴人丙○○雖指稱戊○○、丁○○二人被冒標時，係由被告乙○○○持標單標
    得，據此認定被告冒標云云。然查被告乙○○○既係受甲○○之託代繳會款，而
    該兩次戊○○、丁○○被冒標所標得會款，亦係由丙○○送交甲○○收受，此經
    告訴人於原審審理時供稱：「（問：得標款何人簽收？）答：甲○○。（問：為
    什麼是甲○○簽收？）答：標到我直接送錢至乙○○○，是當場開標，乙○○○
    也在，交錢過去甲○○也在甲○○當場清點，三次都是甲○○簽收」等語。得標
    會錢既係由甲○○親收，顯見其係冒標會款之人，雖被告乙○○○亦在場，惟其
    與甲○○既係母女關係，自不得以其在亦在旁觀看，即據認係知情共同冒標。
六、另查依證人丁○○於警訊證稱：我知道她（指甲○○）是財務困難等語（偵查卷
    第十七頁反面），另證人即甲○○之兄馬白勇於警訊時亦供稱甲○○她們夫妻自
    欠人家錢及倒會後，就不曾回家過，現在也不知住在那裡等語（偵查卷第十九頁
    反面），可見甲○○確已遭逢財務方面之困境，是以其於需款孔急之情勢下，鋌
    而走險，出於不法之途籌集資金，自有可能，故甲○○實具有冒標他人會款之動
    機，至於乙○○○並未遇有財務窘迫，週轉失靈之情況，犯罪動機付之闕如，況
    東窗事發後，乙○○○猶安然端處家中，未如甲○○般立即匿避潛逃無蹤，若非
    被告乙○○○心中坦蕩，自覺俯仰無愧，無何不軌之處，焉有此情？綜和上情，
    足徵乙○○○辯稱此純係甲○○一人所為，其並不知情等語，堪以採信，自無從
    課以偽造文書及詐欺之罪責，此外復查無其他積極證據可證明被告乙○○○有如
    公訴人所指各犯行，依首揭法條說明，即應為無罪之諭知。
七、原審認不能證明被告乙○○○犯罪，諭知無罪之判決，並無不合，檢察官上訴意
    旨認原審為被告無罪判決，係以被告對於其女甲○○之冒標戊○○、丁○○會款
    及其女共同代收各該會款等均毫不知情為主要論據，然查被告對其女經濟狀況惡
    化一節（迄今逃匿不明），非不知情，而其共同代收會款目的，衡情無非取信告
    訴人（致告訴人因而一併連同被告提起告訴），再參以告訴人與戊○○、丁○○
    之親戚關係並雙方兼往來訊息互通容易，茍被告確屬不知其女盜標，以所擔負代
    收責任，衡情應無接連二次均無查證戊○○及丁○○標否之理，職是，爰依刑事
    訴訟法第三百四十四條第一項、第三百六十一條提起上訴，請將原判決撤銷，更
    為適當合法之判決云云。惟查戊○○、丁○○二人均因甲○○之介紹而入告訴人
    丙○○之互助會，每月會款皆託付甲○○轉交，有關該互助會之事項，亦均係與
    甲○○連繫或由其告知，不曾與乙○○○有過接觸等情，業據證人戊○○及丁○○供述明確，故戊○○、丁○○之參加互助會情形及是否有標會之意，被告乙○○○自無從從得知實情，有賴甲○○之告知，甲○○私擅冒標，乙○○○自難知
    悉，自不能遽認乙○○○係知情而與甲○○合謀共同冒標會款。公訴人所指被告
    乙○○○與丁○○、戊○○均係親戚關係，認被告乙○○○必然知情冒標情事，
    係屬臆測。又被告對於其女甲○○之經濟狀況惡化縱然知情，惟其既僅幫甲○○
    及戊○○、丁○○轉交會款，縱被告事後知悉甲○○冒標會款，惟既無證據證明
    其事先有與甲○○犯意之聯絡，且會首丙○○均係將得標會款送交甲○○親收，
    被告並未收到得標款。顯然甲○○因逢財務困境，個人需款孔急下，鋌而走險，
    出於不法之途籌集資金，故甲○○具有冒標他人會款之動機，至於被告乙○○○
    並無週轉失靈之景況，應無冒標之犯罪動機，況案發之後，被告猶安處家中，並
    未如甲○○逃匿無蹤，顯見被告心中坦蕩，無何不軌之處，從而，足徵乙○○○
    辯稱此純係甲○○一人所為，伊並不知情等語，堪以採信。檢察官上訴核無理由
    ，應予駁回。
據上論斷，應依刑事訴訟法第三百六十八條，判決如主文。
本案經檢察官吳慎志到庭執行職務。
中華    民    國    八十九    年      八        月      十七        日
                          臺灣高等法院刑事第十七庭
                              審判長法  官  陳  正  雄
                                    法  官  林  勤  純
                                    法  官  許  錦  印
右正本證明與原本無異。
如不服本判決應於收受送達後十日內向本院提出上訴書狀，其未敘述上訴之理由者並
得於提起上訴後十日內向本院補提理由書（均須按他造當事人之人數附繕本）。
                                    書記官  黃  德  煌
中    華    民    國    八十九    年      八        月      二十四      日


司法院資訊處製作；財團法人民間司法改革基金會備份。
